ACORDAO-COMPLETO-2355560

ACÓRDÃO 1236/2019 ATA 18/2019 - PLENÁRIO

VISTA, relatada e discutida esta representação formulada pela empresa Data Traffic S.A. acerca de possíveis irregularidades no Pregão Eletrônico 168/2016 (lotes 9 e 10) , conduzido pelo Departamento Nacional de Infraestrutura de Transportes (Dnit) , cujo objeto é a contratação de empresa (s) especializada (s) , ou consórcio (s) , para execução dos serviços de disponibilização, instalação, operação e manutenção de equipamentos eletrônicos de controle de tráfego nas rodovias federais sob a jurisdição do Dnit,
ACORDAM os Ministros do Tribunal de Contas da União, reunidos em sessão do Plenário, ante as razões expostas pelo Relator, em:
9.1. com fundamento nos arts. 235 e 237, inciso VI, do Regimento Interno deste Tribunal, c/c o art. 113, § 1º, da Lei 8.666/1993 e no art. 103, § 1º, da Resolução - TCU 259/2014, conhecer a representação;
9.2. indeferir o requerimento de medida cautelar formulado pela representante, diante da incidência do perigo da demora reverso no caso concreto;
9.3. nos termos do art. 250, inciso V, do Regimento Interno do TCU, determinar a oitiva do Dnit para que, no prazo de até 15 (quinze) dias, manifeste-se sobre os fatos apontados na representação formulada pela empresa Data Traffic S.A. e seus anexos, alertando-o quanto à possibilidade de o Tribunal vir a determinar que seja anulado o ato que desclassificou a representante da disputa pelos lotes 9 e 10 do Pregão Eletrônico 168/2016, especialmente mas não se limitando aos seguintes aspectos:
9.3.1. qual a natureza das dificuldades técnicas mencionadas pelo pregoeiro (peça 14, p. 6) e qual o potencial para dificultar/impedir o encaminhamento de arquivos e anexos pertinentes ao Pregão Eletrônico 168/2016 e, havendo restrições/dificuldades, quais as soluções e alternativas oferecidas aos licitantes - incluir documentação comprobatória;
9.3.2. quais os prejuízos, efetivos e potenciais, que poderiam advir de eventual anulação do ato que desclassificou a empresa Data Traffic S.A., considerando as dificuldades técnicas por ela enfrentadas no envio de sua documentação de habilitação e a comprovada diferença a menor no valor final das propostas comerciais apresentadas pela representante;
9.3.3. análises e considerações sobre a diferença a maior entre as propostas comerciais apresentadas pela empresa Data Traffic S.A. e aquelas que sagraram-se vencedoras do certame para os lotes 9 e 10 do Pregão Eletrônico 168/2016;
9.4. alternativamente à apresentação de resposta ao item 9.2 deste acórdão, facultar ao Dnit demonstrar, no mesmo prazo (quinze dias) , a adoção, de ofício, de medidas para anular o ato que desclassificou a empresa Data Traffic S.A., o que sanaria o imbróglio destes autos;
9.5. dar ciência desta deliberação ao Dnit, à representante e à empresa Dataprom Equipamentos e Serviços de Informática Industrial Ltda..

Representação a respeito de possíveis irregularidades no pregão eletrônico que tem por objeto a execução dos serviços de disponibilização, instalação, operação e manutenção de equipamentos eletrônicos de controle de tráfego nas rodovias federais sob a jurisdição do Dnit (lotes 9 e 10).

Departamento Nacional de Infraestrutura de Transportes.

3. Representante: Data Traffic S.A. (01.175.068/0001-74).

13.1. Ministros presentes: José Mucio Monteiro (Presidente), Benjamin Zymler, Augusto Nardes, Raimundo Carreiro, Ana Arraes e Bruno Dantas (Relator).
13.2. Ministro-Substituto convocado: Marcos Bemquerer Costa.
13.3. Ministros-Substitutos presentes: André Luís de Carvalho e Weder de Oliveira.

ACORDAO-COMPLETO-2391258

Acórdão 151/2020 - Plenário

BRUNO DANTAS

Trata-se de representação, com pedido de cautelar, formulada pela empresa Data Traffic S.A. (peças 1-18) acerca de possíveis irregularidades no Pregão Eletrônico 168/2016 (lotes 9 e 10) , conduzido pelo Departamento Nacional de Infraestrutura de Transportes (Dnit) , cujo objeto é a contratação de empresa (s) especializada (s) , ou consórcio (s) , para execução dos serviços de disponibilização, instalação, operação e manutenção de equipamentos eletrônicos de controle de tráfego nas rodovias federais sob a jurisdição do Dnit.
Nesta etapa, analisa-se a resposta à oitiva prévia determinada por meio de despacho à peça 23.
Transcrevo, a seguir, a instrução do auditor da SeinfraRodoviaAviação (peça 43) :
"INTRODUÇÃO
1. Cuidam os autos de oitiva prévia em sede de cautelar, determinada pelo Exmo. Ministro Relator Bruno Dantas (peça 23) quanto à representação formulada pela empresa Data Traffic S/A (01.175.068/0001-74) , a respeito de possíveis irregularidades ocorridas no Departamento Nacional de Infraestrutura de Transportes (DNIT) relacionadas ao Pregão Eletrônico 168/2016, lotes 9 e 10, que tem por objeto a contratação de empresas especializadas ou consórcios de empresas para execução dos serviços de disponibilização, instalação, operação e manutenção de equipamentos eletrônicos de controle de tráfego nas rodovias federais sob a jurisdição do DNIT.
HISTÓRICO
2. A representante alega ter sido indevidamente desclassificada do certame, a despeito de ter apresentado a melhor proposta para os lotes 9 e 10. A desclassificação da empresa teria ocorrido após a fase de disputas dos lances, quando ela teria sido impedida de enviar a documentação referente a sua proposta comercial e documentos comprobatórios no prazo estabelecido no edital (peça 2, p. 5) .
3. Isso teria ocorrido em função da impossibilidade de protocolar os documentos por restrições do sistema Comprasnet, em conjunto com a condução equivocada da licitação, que não teria permitido a resolução dos empecilhos surgidos. De acordo com o relato da representante, esta teria tomado todas as medidas cabíveis para o envio da documentação e atuado de acordo com o disposto no edital e no caderno de perguntas e respostas (peça 2, p. 6) .
4. O Tribunal se debruçou sobre o assunto com utilização da Instrução datada de 24/10/2017 (peça 21) onde, após analisar as peças existentes nos autos, concluiu pela admissibilidade da representação e pelo reconhecimento da plausibilidade do direito alegado (fumus boni iuris) .
5. Na mesma análise, a unidade técnica entendeu por não estar caracterizado o perigo na demora pela ação do TCU (periculum in mora) , uma vez que o procedimento licitatório estaria suspenso por força de decisão exarada nos autos do processo judicial 1009205-60.2017.4.01.3400 (peça 20, p. 3) .
6. Além disso, entendeu o corpo técnico do Tribunal que estava caracterizado o perigo na demora reverso, ou seja o risco de que a ação da Corte viesse a agravar uma situação já estabelecida, uma vez que o DNIT teria vários contratos emergenciais a serem substituídos pelo resultado do Pregão Eletrônico 168/2016 e a interrupção do certame levaria a gastos adicionais com os referidos contratos em regime de emergência.
7. Ao final, propôs o indeferimento da medida cautelar e a realização de diligências ao DNIT para maiores esclarecimentos sobre o assunto, de modo a permitir a formação de juízo de mérito sobre as questões discutidas no processo, o que contou com a anuência do dirigente da unidade técnica, conforme registrado em seu pronunciamento (peça 22) .
8. Ao fundamentar seu Despacho (peça 23) o Exmo. Ministro Relator, Bruno Dantas, discordou das conclusões da unidade técnica quanto ao perigo na demora, ao evidenciar que a suspensão do Pregão Eletrônico 168/2016 pela justiça havia ocorrido em caráter liminar e precário, podendo a decisão ser revertida a qualquer momento, além do fato de existir independência entre as instâncias.
9. Também discordou da equipe técnica quanto ao perigo em mora reverso, afirmando não haver evidências nos autos de que os custos com os contratos de emergência seriam superiores aos custos que o DNIT teria com as contratações do certame em discussão.
10. Ao final, decidiu por promover a oitiva prévia, com fundamento no art. 276, § 2º, do Regimento Interno do TCU para busca de elementos complementares para formação do juízo de mérito sobre a adoção ou não da medida cautelar pleiteada, destacando a possibilidade de influência das informações sobre outros processo que tratam do mesmo assunto no Tribunal (TCs Processo 020.659/2017-2, Processo 023.457/2017-1 e Processo 025.804/2017-0) .
11. Vale registrar a existência de uma plêiade de processos em trâmite nesta Corte acerca de diferentes lotes do pregão 168/2016 do DNIT (p.e., TC's Processo 012.906/2017-4, Processo 015.569/2016-0, Processo 020.659/2017-2, Processo 022.551/2017-4, Processo 023.457/2017-1, Processo 025.171/2017-8, Processo 025.804/2017-0, Processo 029.123/2017-8, Processo 029.339/2017-0, Processo 029.566/2017-7, Processo 034.233/2017-2, Processo 007.070/2018-7, Processo 011.559/2018-7, Processo 015.657/2018-3) , alguns dos quais versaram sobre os mesmos indícios de irregularidades tratados nestes autos e já foram julgados pelo Tribunal.
12. Para atender ao comando exarado no Despacho do Relator foi expedido o Ofício 0724/2017-TCU/SeinfraRodoviaAviação, de 3/11/2017 (peça 26) , registrada a ciência de seu recebimento em 9/11/2017 (peça 27) . Em resposta, o DNIT fez chegar ao Tribunal o Ofício 10027/2017/ACE/DG/DNIT SEDE-DNIT, de 17/11/2017 e seus anexos (peça 29) .
13. Constam pedidos de inclusão como interessados no processo, efetuados pela empresa Data Traffic S/A (01.175.068/0001-74, peça 24) e a sociedade empresária Dataprom Equipamentos e Serviços de Informática Industrial Ltda. (80.590.045/0001-00, peça 32) .
14. Esta instrução terá a finalidade de analisar a resposta à oitiva determinada pelo Relator (peça 23) , de modo a formar opinião sobre a caracterização dos institutos do perigo na demora (periculum in mora) e do perigo em mora reverso, bem como sobre os pedidos formulados para agir como parte interessada nos autos.
EXAME DE ADMISSIBILIDADE
15. Cabe registrar que os requisitos de admissibilidade já foram analisados na instrução à peça 21 e acatados pelo Despacho do Relator (peça 23) , restando análise quanto aos argumentos trazidos na resposta à oitiva dirigida ao DNIT (peça 29) .
EXAME TÉCNICO
16. Este exame tem como fundamento as Normas de Auditoria do TCU, a legislação e a jurisprudência aplicadas ao caso, os documentos constantes dos autos, o histórico já apresentado e as providências a cargo dos jurisdicionados e demais envolvidos com a matéria em apreço.
17. Inicialmente, cabe destacar que este processo cuida especificamente dos Lotes 9 e 10, do Pregão Eletrônico 168/2016 e as informações trazidas sobre outros lotes serão utilizadas apenas quando se mostrarem essenciais para o correto entendimento da matéria em tela.
18. Consoante o art. 276 do Regimento Interno/TCU, o Relator poderá, em caso de urgência, de fundado receio de grave lesão ao Erário, ao interesse público, ou de risco de ineficácia da decisão de mérito, de ofício ou mediante provocação, adotar medida cautelar, determinando a suspensão do procedimento impugnado, até que o Tribunal julgue o mérito da questão.
19. Tal providência deverá ser adotada quando presentes os pressupostos do fumus boni iuris e do periculum in mora, sendo o primeiro relacionado aos pressupostos da plausibilidade jurídica e o segundo ao risco de que o tempo torne irreversível ou de difícil reversão os danos reais e potenciais.
Fumus boni iuris
20. O primeiro requisito, fumus boni iuris, já foi avaliado pela unidade técnica (peça 21) e acatado pelo Exmo. Ministro Relator (peça 23) , restando pacificado o entendimento pela existência da plausibilidade jurídica do pedido, sopesadas as ocorrências de instabilidade do Sistema Comprasnet e falhas na condução das providências tendentes a propiciar aos licitantes condições para lidar com as dificuldades tecnológicas enfrentadas no certame.
21. Restou certa controvérsia quanto à caracterização, ou não, do perigo na demora (periculum in mora) e do perigo na demora reverso.
Periculum in mora
22. O primeiro conceito está relacionado ao risco de que a demora na ação do Tribunal permita a ocorrência de atos e fatos que dificultem a efetividade das ações futuras ou torne inviável a atuação desta Corte em momento posterior.
23. No caso concreto, as etapas seguintes do certame (adjudicação, contratação e execução contratual) podem agravar o problema e tornar sem efeito as ações desta Corte, diante da criação de enlaces jurídico-contratuais com terceiros, execução parcial e/ou total do contrato, desembolso de valores pela Administração, multas contratuais por necessidade rescisão etc.
24. Como já explanado pelo Relator (peça 23, p. 2-3) o fato de existir uma decisão judicial suspendendo a execução do Pregão Eletrônico 168/2016 não impede ou afasta a atuação do Tribunal no caso concreto, bem como não garante que o certame ficará suspenso até que o TCU se manifeste sobre o mérito das questões discutidas nos autos.
25. O TCU tem competência própria e privativa, insculpida no art. 71 da Constituição Federal de 1988 e a independência entre as instâncias garante as prerrogativas para determinar o que for necessário para garantir a eficácia de suas decisões.
26. Desta forma, o entendimento é no sentido de estar caracterizado o perigo na demora (periculum in mora) para o caso concreto, restando atendido o esse pressuposto.
Periculum in mora reverso
27. O segundo conceito, fonte de discordância entre o Relator e a unidade técnica, diz respeito ao risco de que a atuação do Tribunal venha a gerar prejuízos ainda maiores de que seu silêncio.
28. No caso concreto, a unidade técnica apontou a existência de onze contratos emergenciais que, segundo afirmou, seriam substituídos pelos contratos a serem gerados no Pregão Eletrônico 168/2016 e, no entender da unidade técnica, haveria prejuízo caso o TCU viesse a provocar a interrupção do certame.
29. Ao discordar da unidade técnica, o Relator (peça 23, p. 3) ressaltou não existirem elementos suficientes nos autos para afirmar que os custos com os contratos emergenciais seriam superiores àqueles que o DNIT teria com as contratações pretendidas no Pregão 168/2016, levantando a necessidade de esclarecimentos nos seguintes termos:
a) a quais lotes do Pregão 168/2016 corresponderiam os contratos emergenciais listados;
b) quais os custos mensais desses contratos;
30. Com o intuito de responder aos questionamentos do Relator, o DNIT elaborou o Memorando 29086/2017/CGPERT/DIR/DNIT SEDE, de 16/11/2017 (peça 29, p. 3-6) onde buscou relacionar os contratos emergenciais do processo 'Dispensa de Licitação 05/2017' com os lotes relacionados no Pregão Eletrônico 168/2016.
Esclarecimentos do DNIT
31. A primeira informação trazida pela Autarquia (peça 29, p 3) esclarece que a contratação emergencial está dividida em doze lotes, com a seguinte configuração regional:
Tabela 1 - Distribuição de Lotes da Dispensa de Licitação 05/2017
[Figura consta no original]
Fonte: Memorando 29086/2017/CGPERT/DIR/DNIT SEDE (peça 29, p. 3) 
32. A seguir, apresenta informação de que o Pregão 168/2016 foi dividido em 24 lotes e que a distribuição desses lotes possui natureza diferente entre a contratação emergencial e o Pregão.
33. Ao assinalar tais diferenças, a Autarquia explica os principais critérios utilizados em cada processo de contratação, vale leitura:
'Portanto, apenas da comparação direta entre as tabelas 01 e 02 acima, é possível identificar que, na Dispensa de Licitação 05/2017, cada lote abrange mais de uma unidade federativa para todos os contratos informados. Já no caso do Pregão Eletrônico a' 168/16, nota-se que há um pequeno número de lotes os quais contemplam mais de uma unidade federativa, de modo que se procurou aglutinar o mínimo possível de diferentes estados em um mesmo lote, o que foi necessário para torná-los atrativos, considerando o número de faixas de monitoramento de cada estado isoladamente, bem como a proximidade entre os estados que foram agrupados.' Memorando 29086/2017/CGPERT/DIR/DNIT SEDE (peça 29, p. 4) .
34. Apenas a título de esclarecimento, a segunda tabela mencionada no texto do DNIT é demonstrada a seguir:
Tabela 2 - Distribuição de Lotes do Pregão 168/2016
[Figura consta no original]
Fonte: Memorando 29086/2017/CGPERT/DIR/DNIT SEDE (peça 29, p. 4) 
35. O texto segue apontando diferenças na estrutura dos lotes componentes de cada processo de contratação e evidenciando que não são passíveis de comparação direta, visto conceitos diferentes aplicados a cada um deles.
36. Informa o DNIT que a representante detém contratos junto à Autarquia em forma de consórcio, denominado Consórcio Data Traffic-Mobit, responsável pelos lotes 02, 10, 11 e 12.
37. Destaca o documento que a representante possui 30,4% das faixas monitoradas no bojo da Dispensa de Licitação 05/2017 e que esse fato justificaria o interesse da empresa em procrastinar o procedimento licitatório.
38. Quanto aos valores envolvidos, apresentou tabela detalhada (peça 29, p. 5) na qual estão evidenciadas as quantidades e tipos de equipamentos contratados para a Dispensa 05/2017, bem como os valores por faixa monitorada, calculados de forma estimada para a vigência de 180 dias.
39. Esclarece que os valores devem ser ponderados com a seguinte afirmação: 'O valor estimado mensal compreende a quantidade de faixas monitoradas previstas para os contratos. Contudo, o valor efetivamente medido dependerá da quantidade de faixas que estiverem em operação no mês, quando do processamento da medição.'.
40. Em duas tabelas apresentadas em seus esclarecimentos (peça 23, p. 5) a Autarquia busca criar uma correlação entre o Lote 9 do Pregão 168/2016 e os lotes 2, 3 e 4 da Dispensa 05/2017, bem como busca comparar o Lote 10 do Pregão 168/2016 ao Lote 01 da Dispensa 05/2017.
41. Em suas informações complementares, o DNIT reafirma a vantajosidade do Pregão 168/2016, afirmando: 'No âmbito do próprio Pregão 168/2016, a previsão de um valor total estimado mensal para cada lote, levando-se em consideração o quantitativo faixa/monitorada mês, é inferior ao que vem sendo desprendido ao longo da contratação emergencial.'
42. Para fundamentar suas afirmações, Autarquia declara que as contratações levadas a efeito pelo Pregão Eletrônico 168/2016 apresentam custo por faixa monitorada abaixo do que vem sendo praticado para a contratação emergencial, destacando que, no caso do lote 1, da contratação emergencial, o custo apresentaria uma redução de 42,61% com a contratação do lote 10 do Pregão 168/2016, dado como lotes substitutos pelo DNIT (peça 29, p. 6) .
43. Afirma, ainda, que os valores relativos aos Lotes 2, 3 e 4 do Pregão 168/2016 seriam mais vantajosos que os valores vigentes na contratação atual, porém não apresenta os números, apesar de afirmar a economicidade para a Administração.
44. Aponta, também, a participação da representante no certame 212/2017, para contratação destinada ao processamento de imagens das infrações onde, segundo o DNIT, a Data Traffic discute questão que poderia sagrá-la vencedora, razão pela qual a empresa teria interesse em procrastinar as decisões do Pregão 168/2016.
Análise
45. Inicialmente, cabe recordar a motivação da análise que se segue, ou seja, o comando exarado no item 26.2 e subitens, do Despacho do Exmo. Ministro Relator, Bruno Dantas (peça 23, p. 3) , com transcrição abaixo:
'26.2.1. considerando a existência de onze contratos emergenciais com objetos semelhantes aos licitados por meio do Pregão Eletrônico 168/2016, informar quais desses contratos corresponderiam a quais lotes do certame;
26.2.2. informar os custos mensais dos contratos que se enquadrem no item anterior;
26.2.3. outras manifestações que julgar cabíveis sobre a matéria.'
26.2.1. considerando a existência de onze contratos emergenciais com objetos semelhantes aos licitados por meio do Pregão Eletrônico 168/2016, informar quais desses contratos corresponderiam a quais lotes do certame;
46. Quanto à primeira parte do item 26.2.1, solicitado pelo Relator, o parágrafo 31, desta, apresentou a relação de todos os lotes da Dispensa de Licitação 05/2017 que, em tese, cobre toda a malha viária fiscalizada pelo DNIT e, também em tese, guardaria correspondência com o total de lotes materializados no Pregão Eletrônico 168/2016.
47. Diz-se em tese, porque as informações prestadas são incompletas quanto aos quantitativos envolvidos em cada contrato, em termos de quantidade de faixas licitadas, quantidade e perfil dos equipamentos a serem instalados e monitorados, profissionais a serem mobilizados, quantidade de horas dedicadas ao projeto, nível de serviço a ser exigido etc.
48. Ou seja, apesar de constarem informações de todo o território nacional em ambas as contratações, as informações prestadas não permitem concluir que se trata de condições semelhantes de contratação, nem que haja correspondência entre o trecho coberto pelo contrato emergencial e aquele a ser monitorado pelas contratações resultantes do Pregão 168/2016.
49. A segunda parte do mesmo item 26.2.1 trata de comparabilidade entre os lotes das duas contratações e, mais uma vez, as informações prestadas não são insuficientes para demonstrar que as contratações, em termos de qualidade e quantidade de serviços, são similares a ponto de permitir a comparação direta.
50. Nas primeiras informações prestadas pelo DNIT já é possível identificar que não há comparabilidade entre a composição de lotes do Pregão 168/2016 e da Dispensa de Licitação 05/2017.
51. Essa constatação decorre da simples leitura da explicação da Autarquia, ao explanar as premissas de cada programa (parágrafo 33, desta) evidenciando que os critérios adotados para realizar a distribuição da malha viária foram diferentes em cada certame, não permitindo sua comparação.
52. Mesmo assim, a Autarquia buscou realizar tal comparação ao atribuir ao Lote 9 do Pregão 168/2016 a similaridade com a junção dos lotes 2, 3 e 4 da Dispensa 05/2017, bem como tentou vincular o Lote 10 do mesmo Pregão ao Lote 01 do processo de Dispensa.
53. Tal comparação não se sustenta por uma conta aritmética simples, com um olhar mais atencioso ao conteúdo do 'Quadro 01 - Comparação entre os lotes 09 e 10 do Edital 168/16 x Dispensa de Licitação n°05/17.' (peça 29, p. 4) .
54. No demonstrativo citado ao final do parágrafo precedente, o Lote 9 do Pregão 168/2016 apresenta uma quantidade de 553 faixas, enquanto a soma das faixas relacionadas nos Lotes 2, 3 e 4 perfazem a soma de 1003 faixas monitoradas.
55. O documento busca comparar o Lote 01 da Dispensa 05/2017 ao Lote 10 do Pregão 168/2016, no entanto se esquece de considerar que a composição do Lote 01 apresenta os estados de AC/RO/MT, enquanto o Lote 10 apresenta apenas AC/RO.
56. O estado do Mato Grosso (MT) foi alocado no Lote 15 do Pregão 168 e, adicionado aos números apresentados, levaria o número de faixas do Pregão 168/2016 para 691 faixas, contra 332 faixas cobertas pelo Lote 01 da Dispensa (atribuída como correspondente) .
57. Por todo o exposto, o entendimento é no sentido de não haver comparabilidade entre o objeto licitado na Dispensa de Licitação 05/2017 e aquele oriundo do Pregão Eletrônico 168/2016, tendo em vista diferenças conceituais e quantitativas que inviabilizam a comparação.
26.2.2. informar os custos mensais dos contratos que se enquadrem no item anterior;
58. Com base na análise apresentada para o item anterior, já seria possível concluir que este item restaria prejudicado, diante da falta de comparabilidade entre as contratações apresentadas.
59. Mesmo assim, vale um olhar sobre os números disponibilizados pela Autarquia, de modo a averiguar as premissas adotadas e verificar sua consistência.
60. O DNIT elaborou a 'Tabela 03 - Resumo dos contratos oriundos da Dispensa de Licitação 05/2017 e a remuneração mensal estimada de cada um.' (peça 29, p. 4) na qual busca quantificar os itens e valores estimados para os contratos emergenciais.
61. Note-se que o demonstrativo apresenta um quantitativo de equipamentos, classificados por tipo e com precificação específica para cada um.
62. Mesmo que a comparabilidade seja improvável para as duas contratações em tela, poderia contribuir para melhor análise uma tabela semelhante, evidenciando os quantitativos e tipos de equipamentos previstos para a contratação no bojo do Pregão 168/2016.
63. No entanto, a Autarquia se limitou a apresentar os valores para a Dispensa de Licitação 05/2017, de forma estimada, forçando uma comparação entre os lotes, da forma já refutada na análise realizada para o item 26.2.1, retro.
64. Com isso, firma-nos o entendimento por não haver comparabilidade entre os valores despendidos nos contratos vinculados à Dispensa de Licitação 05/2017 e aqueles previstos para as contratações advindas do Pregão Eletrônico 168/2016, diante da falta de comparabilidade entre o objeto, os quantitativos e os valores das duas contratações.
26.2.3. outras manifestações que julgar cabíveis sobre a matéria.
65. Nesse ponto, fica afastada a afirmação sobre a vantajosidade da contratação, uma vez que ficou demonstrado não haver comparabilidade entre as contratações confrontadas.
66. Também não é fundamento para contestação o fato de a empresa representante deter outros contratos com o DNIT ou ser interessada em outros lotes/certames, pelo contrário, se a empresa detém outros contratos e vem mantendo regularidade na prestação dos serviços, não haveria qualquer óbice à sua contratação para outros serviços/prestações.
67. O que se espera é que as etapas do processo sejam respeitadas, garantidas oportunidades iguais para todos os participantes do certame, em respeito aos princípios constitucionais e legais que regem a matéria no direito pátrio.
68. Também não há coerência nos percentuais de economia apresentados pela Autarquia, visto o já analisado quanto à falta de comparabilidade entre as duas contratações, restando demonstrado que há divergências quanto aos conceitos aplicados, quantitativos adotados e os valores utilizados em cada um dos procedimentos licitatórios aqui analisados.
69. Nesse sentido, adiante-se que o presente caso apresenta-se bastante similar aos dos Acórdãos 208/2018 e 2.584/2018 (TC's Processo 020.659/2017-2 e Processo 023.457/2017-1) , todos do Plenário e da relatoria no Exmo. Ministro Bruno Dantas, nos quais houve determinação de suspensão cautelar dos procedimentos administrativos relacionados ao julgamento, à homologação e/ou à contratação dos lotes em exame naqueles autos. Nesses precedentes, após a analisar a oitiva da autarquia acerca dos fatos formulados nas representações, o Tribunal decidiu por determinar à autarquia o recebimento e a análise da documentação relativa à proposta comercial e habilitação apresentada pelas representantes, respectivamente, as empresas Fiscal Tecnologia e Automação Ltda. e Talentech Tecnologia Ltda.
70. Por todo o exposto, firma-nos o entendimento pela presença dos pressupostos da plausibilidade jurídica do pedido (fumus boni iuris) e do perigo na demora (periculum in mora) fundamento necessários para adoção da medida cautelar pleiteada com fundamento no art. 276 do Regimento Interno/TCU.
71. Nos termos da análise levada a efeito nos parágrafos 31 e seguintes, o entendimento é no sentido da não caracterização do periculum in mora reverso, cabendo o acatamento da medida cautelar pleiteada e a determinação de oitiva do DNIT para maiores esclarecimentos e formação de juízo de mérito sobre a matéria.
Ingresso de interessados no processo
72. Conforme noticiado ao final do histórico acima, foram carreados aos autos pedidos de inclusão como interessados no processo, efetuados pela empresa Data Traffic S/A (01.175.068/0001-74, peça 24) e a sociedade empresária Dataprom Equipamentos e Serviços de Informática Industrial Ltda. (80.590.045/0001-00, peça 32) .
73. A primeira empresa citada é a própria representante e alega ser a mais interessada nos desdobramentos do processo, visto tratar-se de tentativa de reverter sua exclusão dos lotes 9 e 10 do Pregão Eletrônico 168/2016, objeto dos presentes autos.
74. No segundo caso, trata-se da empresa que sagrou-se vencedora do lote 9, em razão da eliminação da Data Traffic e, por óbvio, na possibilidade de o Tribunal tornar sem efeito tal ato, a Dataprom teria sua expectativa de direito afetada negativamente por esta Corte.
75. A definição dada ao termo 'interessado' está estabelecida no § 2º do art. 144 do Regimento Interno do TCU, com o seguinte texto: '§ 2º Interessado é aquele que, em qualquer etapa do processo, tenha reconhecida, pelo relator ou pelo Tribunal, razão legítima para intervir no processo.'.
76. O ingresso de interessado em processos que tramitam no TCU está regulado no art. 146 do regimento interno e prevê: 'Art. 146. A habilitação de interessado em processo será efetivada mediante o deferimento, pelo relator, de pedido de ingresso formulado por escrito e devidamente fundamentado.'.
77. Nesse sentido, a habilitação da representante para atuar no processo como interessada não é automática, demandando de razão legítima para intervir nos autos ou de possibilidade de concreta lesão a direito subjetivo em decorrência de eventual deliberação que venha a ser adotada pelo TCU, formalmente admitida pelo relator (Acórdão 6.348/2017-P, rel. Min. Aroldo Cedraz) . Tampouco, eventual contribuição de representante para o deslinde dos autos, mediante a apresentação de informações adicionais, não é razão suficiente para habilitá-lo como parte no processo (Acórdão 2.586/2018-P, rel. Min. Bruno Dantas) 
78. No caso em exame, as requerentes não lograram êxito em demonstrar em suas petições, de forma clara e objetiva, razão legítima para intervir no processo, cujo objeto circunscreve-se ao indício de desclassificação irregular da empresa Data Traffic S/A nos lotes 9 e 10 do certame licitatório regido pelo Pregão Eletrônico 168/2016 do Dnit, fato do qual decorreu sua substituição pelas empresas Dataprom Equipamentos e Serviços de Informática Industrial Ltda. e Trigonal Engenharia Ltda., respectivamente, nos lote 9 e 10.
79. Importa observar que os participantes de licitações públicas somente têm direito subjetivo atingido nas hipóteses de cometimento de abuso de poder ou desvio de finalidade no âmbito do certame. Assim, por exemplo, o licitante primeiro classificado após as etapas competitiva e de habilitação só poderia reclamar direito subjetivo caso fosse preterido na ordem de adjudicação; o adjudicatário, a seu turno e da mesma forma, se fosse preterido na ordem de assinatura do contrato (Nesse sentido, Despacho do Excelentíssimo Ministro Bruno Dantas, peça 31 do TC Processo 020.659/2017-2) .
80. Pelo demonstrado acima, não está cumprida a exigência contida na legislação que regula a matéria, segue cópia do texto: '§ 1º O interessado deverá demonstrar em seu pedido, de forma clara e objetiva, razão legítima para intervir no processo.'.
81. Tendo em vista que as duas empresas não apresentaram argumentos viáveis ao seu reconhecimento como parte interessada no processo, tendo em vista a possibilidade de direito próprio ser afetado por decisão do Tribunal, o entendimento é no sentido do não acatamento aos pedidos de ingresso como interessados.
82. Nada obsta, entretanto, que as petições de habilitação como interessadas no processo possam vir a ser recebidas, a critério do relator, como solicitação de acesso à informação, ensejando o fornecimento de cópia integral do processo às empresas demandantes, com fundamento nos art. 10 e 11 da Lei 12.527/2011 c/c no inciso I do art. 17 c/c os §§1º e 2º do art. 4º da Resolução-TCU 249/2012 c/c o item B, inciso II, alínea 'b.2.3', do Anexo I ao Memorando-Circular Segecex 41/2012 (Nesse sentido, Despacho do Excelentíssimo Ministro Bruno Dantas, peça 31 do TC Processo 020.659/2017-2) .
CONCLUSÃO
83. Conforme noticiado ao final do histórico acima, esta instrução tem a finalidade de analisar a resposta à oitiva determinada pelo Relator (peça 23) , de modo a formar opinião sobre a caracterização dos institutos do perigo na demora (periculum in mora) e do perigo na demora reverso, bem como sobre os pedidos formulados para agir como parte interessada nos autos.
84. Pela análise levada a efeito nos parágrafos retro, ficou evidenciada a caracterização dos institutos da plausibilidade jurídica (fumus boni iuris) e do perigo na demora (periculum in mora) quanto à medida cautelar pleiteada, não sendo reconhecida a caracterização do perigo na demora reverso, pelos fatos já analisados nos parágrafos 31 e seguintes desta instrução.
85. Observa-se, todavia, que a Autarquia ainda não exerceu neste processo o direito ao contraditório, razão pela qual entende-se necessário determinar a oitiva do DNIT acerca dos fatos narrados na representação e em seus anexos.
86. No tocante ao ingresso como parte interessada para agir no processo, a análise levada a efeito nos parágrafos 72 e seguintes, demonstra que as empresas Data Traffic S/A (01.175.068/0001-74, peça 24) e Dataprom Equipamentos e Serviços de Informática Industrial Ltda. (80.590.045/0001-00, peça 32) não atenderam aos requisitos determinados na norma para ter seu ingresso reconhecido pelo Relator ou o Tribunal, tendo em vista ausência de demonstração da possibilidade de que direito subjetivo próprio possa ser afetado por decisão desta Corte.
87. Por outro lado, cabe o recebimento das petições de habilitação como interessadas no processo na forma solicitação de acesso à informação, e que seja autorizado o fornecimento de cópia integral do processo às empresas demandantes.
88. Por todo o exposto, firma-nos o entendimento pela presença dos pressupostos da plausibilidade jurídica do pedido (fumus boni iuris) e do perigo na demora (periculum in mora) fundamento necessários para adoção da medida cautelar pleiteada com fundamento no art. 276 do Regimento Interno/TCU e pela não caracterização do perigo na demora reverso, devendo a medida ser adotada no caso concreto.
89. Em relação aos pedidos de ingresso como parte interessada nos autos, formulados pelas empresas Data Traffic S/A (01.175.068/0001-74, peça 24) e Dataprom Equipamentos e Serviços de Informática Industrial Ltda. (80.590.045/0001-00, peça 32) , sugere-se o indeferimento dos pleitos, podendo as petições serem recebidas como solicitação de acesso à informação, com fornecimento de cópia integral do processo às demandantes.
PROPOSTA DE ENCAMINHAMENTO
90. Diante do exposto, submetemos os autos à consideração superior propondo:
a) determinar, em razão do pedido formulado pela representante, cautelarmente, nos termos do art. 276, caput, do Regimento Interno/TCU, ao Departamento Nacional de Infraestrutura de Transportes (DNIT) que suspenda os procedimentos administrativos relacionados ao julgamento, à homologação e/ou à contratação dos lotes 9 e 10 do Pregão Eletrônico 168/2016, em função dos indícios de falha nos procedimentos que levaram à seleção da empresa que apresentou preços superiores à melhor proposta negociada, o que indica afronta ao art. 45, inciso I da Lei 8.666/93 e art. 4º, inciso X da Lei 10.520/2002;
b) determinar, nos termos do art. 276, § 3º, do Regimento Interno/TCU, a oitiva do DNIT, na pessoa do seu representante legal para que, no prazo de até 15 dias, manifeste-se sobre os fatos apontados na representação formulada pela empresa Data Traffic S/A (01.175.068/0001-74) e seus anexos, alertando-o quanto à possibilidade de o Tribunal vir a determinar que a documentação relativa à proposta comercial e à habilitação enviada pela representante para o lotes 9 e 10 do Pregão Eletrônico 168/2016 seja objeto de reanálise por parte da autarquia, especialmente mas não se limitando aos seguintes aspectos:
b.1) qual a natureza das dificuldades técnicas mencionadas pelo ilustre Sr. Pregoeiro (peça 14, p. 6) e qual o potencial para dificultar/impedir o encaminhamento de arquivos e anexos pertinentes ao Pregão Eletrônico 168/2016 e, havendo restrições/dificuldades, quais as soluções e alternativas oferecidas aos licitantes - incluir documentação comprobatória;
b.2) quais os prejuízos, efetivos e potenciais, caso a Autarquia venha a acatar a proposta da licitante representante, diante das dificuldades técnicas e de comprovada diferença a menor no valor final das propostas comerciais apresentadas pela Data Traffic S/A;
b.3) análises e considerações sobre a diferença a maior entre as propostas comerciais apresentadas pela empresa Data Traffic S/A e aquelas que sagraram-se vencedoras do certame para os lotes 9 e 10 do Pregão Eletrônico 168/2016;
c) indeferir os pedidos para ingresso como partes interessadas e para habilitação de seus procuradores no processo das empresas Data Traffic S/A e Dataprom Equipamentos e Serviços de Informática Industrial Ltda., com fundamento no § 2º do art. 146 do Regimento Interno do TCU;
d) receber as petições da Data Traffic S/A e da Dataprom Equipamentos e Serviços de Informática Industrial Ltda como solicitação de acesso à informação e deferir o fornecimento de cópia integral do TC Processo 029.566/2017-7, estendendo a medida a novos e eventuais pedidos semelhantes nos presentes autos."
Dissentindo da proposta do auditor, o assessor da SeinfraRodoviaAviação manifestou-se nos seguintes termos (peça 44) :
"Da Nova Oitiva
Dissinto do auditor quando propõe a realização de nova oitiva do DNIT, por entender já ter sido concedida, por ocasião da oitiva prévia, a oportunidade para que a Autarquia se manifestasse acerca das irregularidades apontadas pela representante.
Da Medida Cautelar
Ainda que formalmente não tenha sido adotada medida cautelar no presente processo, verificou-se, em consulta ao sítio eletrônico Comprasnet realizada em 24/05/2019, que os itens 9 e 10 encontram-se pendentes de adjudicação ('Realizar Aceitação / em Análise') , conforme imagem da tela do sistema acostada à peça 42.
Dessa maneira, a adoção da medida cautelar proposta viria confirmar uma realidade que de fato já está materializada. Ou seja, de certa forma poderia ser considerada como uma medida inócua. Por outro lado, as ações tomadas pela autarquia indicam que se aguarda uma decisão desta Corte de Contas para que se dê prosseguimento ao certame.
Pelos motivos expostos, divirjo da proposta do auditor de suspensão cautelar dos lotes 9 e 10 do pregão em exame.
Dos Pedidos de Ingresso como Interessadas
A participação em licitação pública não gera direito subjetivo que possa ser lesionado por eventual deliberação desta Corte (e.g., Acórdão 1307/2017-TCU-Plenário, da relatoria do Ministro Bruno Dantas) .
No caso concreto, o certame encontra-se em fase de aceitação de propostas. Portanto, o resultado final dependeria da análise da documentação de habilitação da empresa considerada vencedora pelo Dnit. Não há, portanto, direito subjetivo a ser assegurado, nem mesmo à licitante que tenha apresentado a melhor proposta.
Assim, o indeferimento é a medida que se impõe aos pedidos da representante, Data Traffic S/A, e da empresa Dataprom Equipamentos e Serviços de Informática Industrial Ltda., razão pela qual adiro à proposta do auditor de se receber os pedidos como solicitação de acesso à informação e deferir o fornecimento de cópia integral do processo.
Das Informações Complementares
A seguir são agregadas informações complementares com o propósito demonstrar a viabilidade da apresentação de uma proposta para deslinde do processo em seu mérito, nos termos do que estabelece o § 6º do Art. 276 do Regimento Interno do TCU.
A - Da correspondência entre os contratos emergenciais e os lotes do pregão
Os doze contratos emergenciais decorrentes da Dispensa de Licitação 005/2017 são os elencados no Quadro 1 a seguir, com destaque para aqueles executados pela representante:
Quadro 1 - Contratos Emergenciais Decorrentes da Dispensa 05/2017
[Tabela consta no original]
Fonte: www.comprasnet.gov.br
Por outro lado, os 24 lotes do Pregão 168/2016 são os elencados no Quadro 2 a seguir:
Quadro 2: Resultado do Pregão Eletrônico 168/2016
[Tabela consta no original]
Como se pode observar nos quadros precedentes, a abrangência dos contratos emergenciais é distinta da dos lotes do pregão.
O lote 09 do pregão abrange o Distrito Federal e o estado de Goiás, unidades federativas que vinham sendo atendidas por três contratos emergenciais (Contratos de 593, 594 e 596/2017) que abarcavam além dessas duas unidades federativas, mais oito estados (AP, AM, MG, MS, MT, PA, RR e TO) , como ilustra o Quadro 3 a seguir: 
Quadro 3 - Custos Médios Globais Mensais do Lote 9 (DF e GO) do pregão versus contratos emergenciais
[Tabela consta no original]
O lote 10 do pregão abrange os estados do Acre e de Rondônia, unidades federativas que vinham sendo atendidas pelo contrato emergencial 595/2017, que além desses, abrangia mais o estado de Mato Grosso, como se pode observar no Quadro 4 a seguir:
Quadro 4 - Custos Médios Globais Mensais do Lote 10 (AC e RO) do pregão versus contratos emergenciais
[Tabela consta no original]
Portanto, como bem observado pelo auditor, não há comparabilidade direta entre os contratos emergenciais decorrentes da Dispensa de Licitação 05/2017 e aqueles oriundos do Pregão Eletrônico 168/2016.
E ainda que se buscasse uma comparação indireta, tal mister restaria malogrado tendo em vista a diferença de trechos abrangidos pelos contratos. Por exemplo, para o Lote 09 - DF/GO - tais unidades da federação estão cobertas por três contratos emergenciais, que também cuidam do AP, AM, PA, RR, TO, MT, MS e MG. Retornando ao pregão 168/2016, essas UF são objeto dos lotes 11, 18, 22, 23, 24. O lote 18 abarca também o PI, tratado emergencialmente em conjunto com o MA. Já MG é circunscrito pelos lotes 22, 23 e 24 do Pregão 168/2016, além de ser tratado emergencialmente em conjunto com ES e RJ. E assim sucessivamente. Portanto, não se consegue estabelecer uma conexão entre os contratos.
B - Da comparabilidade dos custos dos contratos emergenciais e os dos lotes do pregão
Embora não exista comparabilidade direta entre os contratos emergenciais decorrentes da Dispensa de Licitação 05/2017 e aqueles oriundos do Pregão Eletrônico 168/2016, em termos de dispêndios mensais globais, pode-se afirmar que os contratos decorrentes do pregão serão, em conjunto, mais vantajosos para a administração que a eventual renovação dos contratos emergenciais.
O dispêndio médio mensal global do serviço de controle de tráfego para as 27 unidades federativas por meio de contratos emergenciais é de R$ 23.562.279,72 para disponibilização, instalação, operação e manutenção de equipamentos eletrônicos de controle de tráfego nas rodovias federais. Por outro lado, pelos novos contratos decorrentes do pregão esse gasto mensal global será reduzido para R$ 16.886.939,27, o que equivale ao uma economia de aproximadamente 28%, ou seja, uma significativa economia mensal de R$ 6,7 milhões, como se pode observar no Quadro 5.
Quadro 5 - Comparação dos Custos Médios Globais Mensais
[Tabela consta no original]
Pode-se concluir, portanto, que eventual prorrogação dos contratos emergenciais em decorrência da suspensão do certame em tela possui potencial gerador de desperdício de recursos públicos.
Ora, o próprio DNIT reconhece ser vantajoso para a Autarquia o prosseguimento do certame, porquanto 'o valor gasto estimado por faixa monitorada será menor ao valor que está sendo pago, a cada empresa responsável pelo seu lote, durante a contratação emergencial' (peça 29, p. 5, item 19) .
Portanto, divergindo do auditor, entendo que os contratos decorrentes do certame apresentam-se mais vantajosos para a Administração que os contratos emergenciais que foram firmados em razão da não adjudicação e celebração dos novos contratos decorrentes da licitação em exame. Tal fato corrobora a possível ocorrência do perigo da demora reverso decorrente da ausência de decisão de mérito sobre esta representação.
C - Das outras informações cabíveis sobre a matéria.
Segundo a Autarquia, desde o Edital 471/2009, a empresa representante detém contratos com o DNIT, tendo participando, na forma do Consórcio Data Traffic - Mobit, do programa de controle de velocidade como responsável pelos lotes 02, 10, 11 e 12 (peça 29, p. 4, item 18) . Esses contratos seriam bastante significativos, pois representariam cerca de 30% de todo programa PNCV (peça 29, p. 4, item 19) .
O Quadro 1, apresentado anteriormente, indica que a representante foi contratada emergencialmente por intermédio da Dispensa de Licitação 05/2017 para continuar prestando serviços nos lotes 02, 10, 11 e 12.
Portanto, a empresa Data Traffic já presta ao DNIT, há bastante tempo, o serviço de controle de velocidade, sem que se tenha notícia de quaisquer informações que revelassem a ausência de qualificação técnica da empresa para continuar a prestá-lo.
O DNIT, ao ser instado a se manifestar acerca da possibilidade de adoção de medida cautelar para suspensão do andamento do certame em razão das irregularidades apontadas pela representante nos atos referentes aos lotes 9 e 10, não logrou êxito em apresentar evidências que refutassem a efetiva ocorrência dos problemas técnicos que teriam impedido a apresentação da proposta comercial da licitante que ofertara o menor preço na fase de oferta de lances.
A representante, por sua vez, fez juntar uma série de evidências que corroboram sua alegação de que tentou enviar tempestivamente os documentos de habilitação e a proposta comercial dos lotes 09 e 10 (peças 7-18) .
A Data Traffic foi cientificada a enviar a documentação dos lotes 9 e 10, respectivamente, às 13:21:32 e às 13:22:59, de 22/06/2017 (peça 14, p. 10) . Portanto os prazos de quatro horas para entrega dos documentos expiravam, respectivamente, às 17:21:32 e às 17:22:59.
Ocorre que informação prestada pelo Serviço Federal de Processamento de Dados (SERPRO) , por intermédio do Ofício SUNMP/MPGPU - 019605/2017, de 03 de julho de 2017, revelou que apesar de não ter sido constatada a indisponibilidade do sistema Comprasnet no dia 22/06/2017, verificou-se que nesse dia o sistema retornou o 'ERRO 404.13', que internamente indica 'Contend Length too Large', ou seja, o sistema criticou o tamanho do arquivo que estava sendo enviado pelo fornecedor, pois possivelmente ele ultrapassou 100 MB, tamanho máximo permitido pelo sistema (peça 18) .
Ademais, o Serpro constatou nos registros dos logs do Sistema que a Data Traffic teria realizado login e diversas tentativas de upload de arquivos de propostas no dia 22/06/2017, dentre as quais destacam-se as realizadas nos seguintes horários: 16:50:29; 16:52:32; 16:54:32; 16:55:04; 16:56:32; 16:55:04; 16:56:32; 16:57:52; 16:58:32; 17:00:32; 17:01:39; 17:02:32; 17:04:09; 17:04:32; 17:06:05; 17:06:32; 17:07:29; 17:09:30; 17:09:32; 17:11:32; 17:12:35; 17:13:32; e 17:19:35, todas realizadas antes de expirado o prazo fatal de quatro horas estabelecido no edital (peça 18, p 5-6) .
Nesse contexto, importa rememorar recente precedente desta Corte ocorrido durante o exame do procedimento licitatório dos lotes 12 e 13 deste mesmo Pregão Eletrônico 168/2016, no qual o Relator Ministro Bruno Dantas reiterou no voto condutor do Acórdão 2.584/2018 o repúdio ao formalismo exacerbado, nos seguintes termos:
'12. Entretanto, como já mencionei em caso análogo (TC Processo 020.659/2017-2) , considerando que a limitação decorre de características técnicas do sistema, e não de uma exigência que poderia influenciar o resultado ou a competitividade do certame, reputo que a recusa de documento com esse fundamento, somente, seria medida de extremo rigor.' (grifou-se) 
Ante o exposto, entende-se que a desclassificação da representante do certame foi indevida, na medida em que a não apresentação tempestiva dos documentos de habilitação e da proposta comercial decorreu de fatos alheios à vontade da licitante: limitação decorrente de características técnicas do sistema.
Da Nova Proposta de Encaminhamento
Por essas razões dissinto da proposta do auditor de se promover uma nova oitiva do DNIT sobre os fatos apontados na representação formulada pela empresa Data Traffic S/A, bem como da adoção de medida cautelar de suspensão dos procedimentos administrativos relacionados ao julgamento, à homologação e/ou à contratação dos lotes 9 e10 do pregão em exame.
Em vez disso, considera-se pertinente propor decisão de mérito para o presente processo, pois há indícios de que os contratos decorrentes do pregão seriam mais vantajosos, de forma global, do que aqueles assinados de forma emergencial, caracterizando assim o perigo da demora reverso caso adotada medida cautelar, que como exposto, encontra-se na prática vigente, pois o certame encontra-se suspenso por iniciativa do próprio DNIT no que tange aos lotes 9 e 10.
Portanto, encaminho os autos à consideração superior, propondo:
a) com fundamento nos arts. 235 e 237, inciso VI, do Regimento Interno deste Tribunal, c/c o art. 113, § 1º, da Lei 8.666/1993 e no art. 103, § 1º, da Resolução - TCU 259/2014, conhecer e considerar procedente a representação;
b) com fundamento no art. 71, inciso IX, da Constituição Federal de 1988, c/c o art. 45, caput, da Lei 8.443/1992, determinar ao Dnit que adote, no prazo de 15 (quinze) dias, as providências necessárias no sentido de anular o ato que desclassificou a proposta da empresa Data Traffic S.A., no âmbito do Pregão Eletrônico 168/2016, lotes 9 e 10, bem como os atos subsequentes, facultando a retomada do processo licitatório em etapa anterior àquela em que foi praticado o referido ato, em razão da identificação do seguinte vício: a empresa foi indevidamente impossibilitada de enviar arquivo contendo sua documentação de habilitação e proposta, em desacordo com o caderno de perguntas e respostas do edital do Pregão Eletrônico 168/2016;
c) com fundamento no § 2º do art. 146 do Regimento Interno deste TCU, indeferir os pedidos formulados pelas empresas Data Traffic S/A (CNPJ/MF 01.175.068/0001-74) e Dataprom Equipamentos e Serviços de Informática Industrial Ltda. para ingresso como interessadas nos autos e para habilitação de procuradores;
d) com fundamento no art. 10 da Lei 12.527/2011, receber as petições da Data Traffic S/A e da Dataprom Equipamentos e Serviços de Informática Industrial Ltda (CNPJ/MF 80.590.045/0001-00) como solicitação de acesso à informação e deferir o fornecimento de cópia integral do TC Processo 029.566/2017-7, estendendo a medida a novos e eventuais pedidos semelhantes nos presentes autos;
e) encaminhar cópia do acórdão que vier a ser proferido ao Dnit e à representante, Data Traffic S/A. (CNPJ/MF 01.175.068/0001-74) , e à empresa Dataprom Equipamentos e Serviços de Informática Industrial Ltda (CNPJ/MF 80.590.045/0001-00) .
f) com fundamento no art. 169, inciso V, do Regimento Interno do TCU, arquivar o presente processo." (itálicos acrescidos) 
A proposta do assessor contou com a anuência do secretário da unidade (peça 45) .
	É o Relatório

8.1. Sami Abrão Helou (OAB/SP 114.132) e outros, representando Data Traffic S.A.;
8.2. Paulo Aristóteles Amador de Sousa (854.786.794-53), representando Departamento Nacional de Infraestrutura de Transportes;
8.3. Felipe Henrique Braz (OAB/PR 69.406) e outros, representando Dataprom Equipamentos e Serviços de Informática Industrial (80.590.045/0001-00)

Não atuou.

REPRESENTAÇÃO. DNIT. PREGÃO PARA CONTRATAÇÃO DE SERVIÇOS DE CONTROLE DE TRÁFEGO EM RODOVIAS. POSSÍVEL DESCLASSIFICAÇÃO INDEVIDA DA PRIMEIRA COLOCADA NO CERTAME. PEDIDO DE ADOÇÃO DE MEDIDA CAUTELAR. OITIVA PRÉVIA. PERIGO DA DEMORA REVERSO. INDEFERIMENTO DO PEDIDO DE CAUTELAR. OITIVA DE MÉRITO OU COMPROVAÇÃO DE ADOÇÃO DE MEDIDAS PARA ANULAR ATO QUE DESCLASSIFICOU A REPRESENTANTE.

REPRESENTAÇÃO (REPR)

Secretaria de Fiscalização de Infraestrutura Rodoviária e de Aviação Civil (SeinfraRodoviaAviação).

Trata-se de representação formulada pela empresa Data Traffic S.A. (peças 1-18) acerca de possíveis irregularidades no Pregão Eletrônico 168/2016 (lotes 9 e 10) , conduzido pelo Departamento Nacional de Infraestrutura de Transportes (Dnit) , cujo objeto é a contratação de empresa (s) especializada (s) , ou consórcio (s) , para execução dos serviços de disponibilização, instalação, operação e manutenção de equipamentos eletrônicos de controle de tráfego nas rodovias federais sob a jurisdição do Dnit. 
O objeto foi subdividido em 24 lotes, com valores aproximados variando de R$ 53 milhões a R$ 164 milhões. O valor total estimado para as contratações é de R$ 2.243.983.446,95.
Em resumo, a representante alegou ter sido indevidamente desclassificada do certame, apesar de ter apresentado a melhor proposta para os lotes 9 e 10. De acordo com a empresa, limitações do sistema Comprasnet, aliadas à incorreta condução do pregão, teriam impedido a licitante de apresentar proposta comercial e documentos comprobatórios correspondentes. Pleiteia, assim, a adoção de medida cautelar inaudita altera parte para que seja recebida e analisada a documentação da Data Traffic ou, alternativamente, seja suspenso o andamento do pregão no que diz respeito aos lotes 9 e 10 até o julgamento de mérito deste processo e para que seja reclassificada a empresa, com reabertura de prazo para envio de documentos (peça 2) .
Em sede de cognição sumária, concluí estar caracterizado o fumus boni iuris nestes autos, já que foram identificados indícios de quebra da isonomia e de cerceamento indevido à competitividade do certame (peça 23) .
Também considerei estar presente o periculum in mora, diante da possibilidade de, a qualquer momento, ser revista a suspensão do procedimento licitatório pelo judiciário e, na sequência, os lotes serem homologados a outra empresa, que não a primeira colocada (peça 23) .
Entretanto, diante da existência de dúvidas acerca da incidência do perigo da demora reverso - já que não havia nos autos informações que permitissem concluir pela antieconomicidade dos contratos emergenciais então vigentes para execução do serviço de controle de velocidade, ou, sequer, se esses contratos abrangeriam os trechos compreendidos pelos lotes 9 e 10 - optei por determinar a realização de oitiva prévia do Dnit.
Registro, ainda, a existência de outros processos em trâmite nesta Corte acerca do Pregão Eletrônico 168/2016 (TCs Processo 012.906/2017-4, Processo 015.569/2016-0, Processo 020.659/2017-2, Processo 022.551/2017-4, Processo 023.457/2017-1, Processo 025.171/2017-8, Processo 025.804/2017-0, Processo 029.123/2017-8, Processo 029.339/2017-0 e Processo 029.566/2017-7) . Em três deles (Processo 020.659/2017-2, Processo 023.457/2017-1 e Processo 025.804/2017-0) , adotei medida cautelar para suspender os atos referentes aos lotes 4, 5, 12, 13 e 16 em razão de indícios semelhantes aos tratados nestes autos.
Nesta etapa processual, o auditor da unidade instrutora analisou as oitivas do Dnit e concluiu que não seria possível comparar os objetos da Dispensa de Licitação 5/2017 e do Pregão Eletrônico 168/2016, pois haveriam diferenças conceituais e quantitativas entre eles. Portanto, não haveria indícios suficientes que permitissem caracterizar o perigo da demora reverso no presente caso (peça 43) .
Assim, considerando a semelhança do presente caso com aqueles julgados por meio dos Acórdãos 208/2018, 2.584/2018, ambos do Plenário (TCs Processo 020.659/2017-2 e Processo 023.457/2017-1) , o auditor propõe a adoção de medida cautelar para suspensão dos procedimentos administrativos relacionados ao julgamento, à homologação e/ou à contratação dos lotes 9 e 10 do Pregão Eletrônico 168/2016, em função dos indícios de falha nos procedimentos que levaram a desclassificação da empresa que apresentou os melhores lances para os mencionados lotes (peça 43) .
Quanto ao pedido de ingresso das empresas Data Traffic S.A. (detentora da melhor proposta, desclassificada) e Dataprom Equipamentos e Serviços de Informática Industrial Ltda. (segunda melhor proposta, classificada em primeiro lugar em razão da desclassificação da Data Traffic) , o auditor considerou não haver razão legítima para suas intervenções no processo, pois o objeto dos lotes ainda não foi adjudicado e, portanto, não há direito subjetivo a ser reclamado (peça 43) .
A assessoria da SeinfraRodoviaAviação, em seu parecer, dissentiu da proposta de adoção de medida cautelar e de realização de oitiva de mérito (peça 44) .
Segundo o assessor, o fato de o processo licitatório referente aos lotes 9 e 10 ter sido paralisado, de ofício, pelo Dnit, aliado à percepção de que as oitivas prévias realizadas já teriam constituído oportunidade para que a autarquia se manifestasse quanto às irregularidades apontadas pela representante, tornariam estes autos em condição de serem julgados no mérito nesta oportunidade (peça 44) .
Partindo dessa premissa, o assessor pondera que as informações apresentadas pelo Dnit permitiriam concluir que, embora os objetos dos contratos emergenciais não pudessem ser diretamente comparados com os objetos do Pregão 168/2016, as contratações decorrentes do certame seriam mais vantajosas do que a manutenção dos contratos emergenciais. Ademais, o próprio Dnit reconheceu, em sua manifestação, que a continuidade do Pregão resultaria em contratações mais econômicas do que as atualmente vigentes (peça 44) .
No que tange ao mérito da representação, o assessor pontua que a manifestação do Dnit não foi suficiente para refutar "a efetiva ocorrência dos problemas técnicos que teriam impedido a apresentação da proposta comercial da licitante que ofertara o menor preço na fase de oferta de lances" (peça 44) .
Por outro lado, a representante teria juntado farta documentação comprovando ter tentado, repetida e tempestivamente, enviar os arquivos referentes à habilitação e à proposta comercial dos lotes 9 e 10, sem obter sucesso (peça 44) .
Assim, considerando que, em caso semelhante, julgado por meio do Acórdão 2584/2018-TCU-Plenário, esta Corte repudiou o formalismo exacerbado e considerou indevida a desclassificação de empresa que havia tentado, tempestivamente, enviar os arquivos mencionados, o assessor propõe que seja anulado o ato que desclassificou a empresa Data Traffic S.A., facultando a retomada do processo licitatório em etapa anterior àquela em que foi praticado o referido ato (peça 44) .
A proposta do assessor contou com a anuência do dirigente da unidade (peça 45) .
Preliminarmente, registro que incorporo os fundamentos consignados nos itens 20, 22-26, 66, 72-78, 80-82, 85-87 e 89 da instrução do auditor e nos itens em itálico do parecer do assessor, ambos transcritos no relatório que antecede este voto, sem prejuízo das considerações a seguir. 
II
Inicialmente, relembro que a presente etapa processual tem o objetivo precípuo de identificar se encontra-se presente o perigo da demora reverso nestes autos, a fim de se decidir se será, ou não, adotada medida cautelar para suspensão do Pregão 168/2016 no que diz respeito aos lotes 9 e 10.
Diante das respostas ofertadas pelo Dnit e das análises empreendidas pela unidade instrutora, corroboro o entendimento do assessor e do secretário da SeinfraRodoviaAviação no sentido de que os contratos que decorrerão do Pregão 168/2016 serão mais econômicos do que os contratos emergenciais ainda vigentes. Ressalto que esse posicionamento vai ao encontro do entendimento da própria autarquia, conforme consignado em sua manifestação à peça 29, p. 6, parágrafo 31.
A essa análise, acrescento que, em reunião realizada em meu gabinete com a Advocacia Geral da União e o Ministério Público da União, noticiou-se que os contratos emergenciais estão em vias de se exaurirem, o que reforça a urgência quanto à retomada do certame.
Assim, reputo que a adoção de medida cautelar não constitui a solução mais adequada para o presente caso, já que restou caracterizado o perigo da demora reverso.
III
Superada a questão referente à adoção de medida cautelar, faz-se necessário avaliar qual seria o melhor encaminhamento a ser dado nestes autos.
Em sua análise, o assessor considera que a oitiva realizada junto ao Dnit teria abrangido o mérito da representação, mas não teria sido suficiente para justificar a desclassificação da empresa Data Traffic S.A..
De pronto, verifico que tal premissa não procede.
Compulsando os autos, relembro que o Dnit foi instado a se manifestar quanto aos pressupostos para adoção da medida cautelar, mormente quanto aos aspectos atinentes à caracterização do perigo da demora reverso, como se pode depreender do encaminhamento transcrito da peça 23:
"26.2.	com fundamento no art. 276, § 2º, do Regimento Interno do TCU, realizar a oitiva prévia do Departamento Nacional de Infraestrutura de Transportes (Dnit) para que se manifeste, no prazo de 5 (cinco) dias, acerca da possível adoção de medida cautelar para suspensão do andamento do Pregão Eletrônico 168/2016 e, em especial, quanto aos seguintes aspectos:
26.2.1.	 considerando a existência de onze contratos emergenciais com objetos semelhantes aos licitados por meio do Pregão Eletrônico 168/2016, informar quais desses contratos corresponderiam a quais lotes do certame;
26.2.2.	 informar os custos mensais dos contratos que se enquadrem no item anterior;
26.2.3.	 outras manifestações que julgar cabíveis sobre a matéria."
Apesar de o mencionado comando haver facultado à autarquia manifestar-se quanto aos aspectos referentes ao mérito da representação, a resposta da autarquia ateve-se às questões atinentes aos contratos emergenciais, que foram objeto principal do questionamento (peça 29) .
Assim, discordo do assessor quando consigna que o "Dnit, ao ser instado a se manifestar acerca da possibilidade de adoção de medida cautelar para suspensão do andamento do certame em razão das irregularidades apontadas pela representante nos atos referentes aos lotes 9 e 10, não logrou êxito em apresentar evidências que refutassem a efetiva ocorrência dos problemas técnicos que teriam impedido a apresentação da proposta comercial da licitante que ofertara o menor preço na fase de oferta de lances".
Diante desse cenário, entendo não ser possível, nesta etapa processual, determinar que o Dnit anule o ato que desclassificou a empresa Data Traffic sem que, antes, seja realizada a oitiva de mérito quanto a este ponto.
III.1
  Conforme registrado pela unidade instrutora, em processos muito semelhantes ao que ora se aprecia, julgados por meio dos Acórdãos 208/2018 e 2.584/2018, ambos do Plenário, esta Corte concluiu, após a consecução de todas as etapas processuais pertinentes e necessárias, pela nulidade dos atos que desclassificaram as empresas que haviam apresentado as melhores propostas na fase de lances dos lotes 4, 16, 12 e 13.
No presente caso, não vislumbro, até o momento, nenhuma peculiaridade que pudesse ensejar deslinde diferenciado para a questão. Os documentos apresentados pela representante comprovam a realização de diversas tentativas tempestivas de envio de documentos, as quais não foram bem-sucedidas em razão de limitação do sistema quanto ao tamanho do arquivo, conforme consignado pelo assessor em seu parecer.
Portanto, assim como registrado no voto das mencionadas deliberações, considerando que a limitação decorre de características técnicas do sistema, e não de uma exigência que poderia influenciar o resultado ou a competitividade do certame, reputo que a recusa de documento com esse fundamento, somente, seria medida de extremo rigor.
Em sede de exame preliminar, reputo que a continuidade do certame a partir do ponto em que havia sido suspenso, sem a revisão de atos anteriores, demandaria uma justificativa mais aprofundada por parte do Dnit quanto ao mérito das questões trazidas pela representante. Por esse motivo, proponho que seja realizada a oitiva da autarquia quanto a esses pontos.
Entretanto, nada obsta que a autarquia, entendendo ser oportuno, e em conformidade com as decisões anteriores desta Corte, adote, de ofício, medidas para anular o ato que desclassificou a empresa Data Traffic S.A., podendo, inclusive, retomar o processo licitatório em etapa anterior àquela em que foi praticado o referido ato.
Caso o Dnit entenda que esse caminho é o mais adequado, a comprovação da adoção de tal medida tornaria inócua a discussão travada nestes autos, fazendo-se desnecessário o encaminhamento das respostas às oitivas.
IV
Em relação aos pedidos de ingresso como interessadas nos autos, formulados pelas empresas Data Traffic e Dataprom, registro que, em consonância com os posicionamentos uniformes da unidade instrutora, manifestei-me pelo seu indeferimento por meio do despacho à peça 47.
Estando os autos pautados para julgamento, a empresa Dataprom encaminhou memorial ao meu gabinete, por meio do qual pleiteia o julgamento pela improcedência da representação.
Apesar da ausência de interesse da empresa Dataprom nestes autos, registro que os argumentos por ela apresentados não são suficientes para alterar o entendimento ora infirmado. A meu ver, a realização de diversas tentativas tempestivas e infrutíferas por parte da empresa Data Traffic é suficiente para que se conclua, em sede de análise preliminar, que sua desclassificação resultou de limitação do sistema, e não de uma exigência que poderia influenciar o resultado ou a competitividade do certame, como já consignado anteriormente neste voto.
V
Diante das considerações tecidas neste voto, pugno pelo indeferimento da medida cautelar pleiteada pela representante, bem como pela realização de oitiva do Dnit acerca dos pontos indicados no item 90-b da proposta de encaminhamento formulada pelo auditor da SeinfraRodoviaAviação ou, alternativamente, que o Dnit comprove ter adotado, de ofício, medidas para anular o ato que desclassificou a empresa Data Traffic.
	Ante o exposto, voto por que este Tribunal adote a minuta de acórdão que ora submeto à deliberação deste Colegiado.
TCU, Sala das Sessões Ministro Luciano Brandão Alves de Souza, em 29 de maio de 2019.
Ministro BRUNO DANTAS 
Relator